【裁判字號】    99,交聲,516
【裁判日期】    991005
【裁判案由】    聲明異議
【裁判全文】
臺灣嘉義地方法院交通事件裁定         99年度交聲字第516號
原處分機關  交通部公路總局嘉義區監理所
異  議  人  甲○○
上列異議人即受處分人因違反道路交通管理處罰條例案件，對於
交通部公路總局嘉義區監理所民國99年8 月16日所為之裁決（嘉
監裁字第裁70-L00000000號裁決書），聲明異議，本院裁定如下
：
    主  文
原處分關於吊扣甲○○駕駛執照拾貳個月部分撤銷。
甲○○汽車駕駛人，駕駛汽車經測試檢定酒精濃度超過規定標準
，吊扣普通小型車駕駛執照拾貳個月。
其餘異議駁回。
    理  由
一、聲明異議意旨略以：受處分人即異議人甲○○（下稱異議人
    ）因酒後駕車經警查獲舉發，而經原處分機關於民國99年8
    月16日以嘉監裁字第裁70-L00000000號裁決書裁處吊扣駕駛
    執照12個月，惟異議人本件舉發酒精濃度恰為每公升0.25毫
    克（mg /l ），而測量儀器均有誤差值，故尚有爭議，請撤
    銷原處分不罰；且異議人持有職業大貨車之駕駛執照，而酒
    駕違規係駕駛自用小客車，職業大貨車駕駛執照為生活謀生
    所需，為此狀請法院撤銷原處分吊扣駕駛執照部分，改裁處
    吊扣普通小型車之駕駛執照等語。
二、按「汽車駕駛人有飲用酒類後其吐氣所含酒精濃度超過每公
    升0.25毫克以上者，不得駕車」、「汽車駕駛人，有第35
    條第1 項情形者，應接受道路交通安全講習」、「汽車駕駛
    人，駕駛汽車經測試檢定酒精濃度超過規定標準者，處新臺
    幣15,000元以上60,000元以下罰鍰，並當場移置保管該汽車
    及吊扣其駕駛執照一年」。道路交通安全規則第114 條第2
    款、道路交通管理處罰條例第24條第1 項第2 款、第35條第
    1 項第1 款分別定有明文。
三、復按行為後法律或自治條例有變更者，適用行政機關最初裁
    處時之法律或自治條例。但裁處前之法律或自治條例有利於
    受處罰者，適用最有利於受處罰者之規定，行政罰法第5 條
    定有明文。本件異議人行為時，道路交通管理處罰條例第68
    條原規定「汽車駕駛人，因違反本條例及道路交通安全規則
    之規定，受吊銷駕駛執照處分時，吊銷其持有各級車類之駕
    駛執照。」，惟上開規定已於99年5 月5 日修正公布，並經
    行政院令定自99年9 月1 日施行，修正後該條第2 項規定：
    「領有汽車駕駛執照之汽車駕駛人，除駕駛聯結車、大客車
    、大貨車外之非其駕駛執照種類之車輛，違反本條例及道路
    交通安全規則之規定，應受吊扣駕駛執照情形時，無因而肇
    事致人受傷或重傷者，記違規點數5 點。但一年內違規點數
    共達6 點以上或再次應受吊扣駕駛執照情形者，併依原違反
    本條例應受吊扣駕駛執照處分規定，吊扣其駕駛執照。」；
    是異議人行為後，上開條例雖有變更施行，然原處分機關裁
    決時間係於上開條例修正施行前之99年8月16日，依行政罰
    法第5條之規定，本即應適用行政機關最初裁處時之法律即
    上揭條例第68條修正施行前之規定，先予敘明。
四、再按94年12月14日修正，並自95年3月1日施行之道路交通管
    理處罰條例第68條，該條該次修正前係規定：「汽車駕駛人
    ，因違反本條例及道路交通安全規則之規定，受吊扣或吊銷
    駕駛執照處分時，吊扣或吊銷其持有各級車類之駕駛執照。
    」，其立法意旨在於兼衡違規行為對道路交通秩序及安全之
    維護，規定吊扣或吊銷其持有各級車類之駕駛執照，以限制
    其繼續駕車行駛道路之權利，即限制駕駛行為，並不因所持
    駕駛執照種類不同而有所差異。而該次修正後則規定：「汽
    車駕駛人，因違反本條例及道路交通安全規則之規定，受吊
    銷駕駛執照處分時，吊銷其持有各級車類之駕駛執照。」，
    其修法理由略以：「原條文將違法或違規駕駛人所持有各級
    車類之駕駛執照一併吊扣或吊銷，失之過酷，影響人民工作
    及生活甚鉅，爰修正之」等語。據此以觀，駕駛人違反道路
    交通管理處罰條例第35條第1 項第1 款之規定而受吊扣駕駛
    執照處分時，依上揭修正後之規定並參照其修正意旨，受吊
    扣駕駛執照處分，僅得吊扣違規或違法當時駕駛車類之駕駛
    執照，不再吊扣其持有各級車類之駕駛執照，僅於受吊銷駕
    駛執照處分時，始吊銷其持有各級車類之駕駛執照。（臺灣
    高等法院暨所屬法院97年度法律問題座談會提案第40號結論
    、臺灣高等法院臺南分院97年度交抗字第291 號、第95號交
    通事件裁定意旨可資參照）。
五、又道路交通管理處罰條例第35條第1 項第1 款前段既將當場
    移置保管該汽車及吊扣其駕駛執照併列，而不稱「吊扣其各
    級車類之駕駛執照」，解釋上當係指與該移置保管汽車同一
    等級之汽車駕駛執照而言，不得任意擴張解釋致一併吊扣最
    高級車類駕駛執照，影響駕駛人之工作權。否則駕駛人雖擁
    有其他種車輛之駕駛資格，而其於酒後駕駛自用小客車時，
    所造成用路安全之危險性，與僅擁有普通小型車駕駛執照者
    所造成之危險性，並無不同，卻受到原處分機關吊銷其他種
    類之駕駛資格之處分，相較一般擁有普通小型車駕駛執照者
    僅吊扣其普通小型車駕駛資格，顯係就相同案件為不同之處
    理，已有違平等原則。再原處分機關吊扣駕駛人駕駛執照，
    此雖可達成完全杜絕駕駛人將來繼續酒醉駕車之目的，惟亦
    同時造成剝奪駕駛人駕駛其他種類車種權利之結果，對其工
    作及生活影響甚大，甚而危及其就業謀生問題，此所造成之
    損害，與欲達成目的之利益（限制駕駛人駕駛普通小型車，
    以預防酒醉駕駛普通小型車所造成之危害）顯失均衡；又對
    於維護交通秩序、達成公益目的，尚有其他相同有效之手段
    可資運用，應選擇侵害人民權益最小之手段，其一併吊扣其
    最高級車類駕駛執照係全面剝奪人民賴以維生之方式，顯然
    並非為最輕微之手段，所造成之損害已與欲達成目的之利益
    顯失均衡，顯與行政程序法第7條第3款所揭示之比例原則有
    違。
六、經查：
（一）本件異議人領有職業大貨車駕駛執照，而於99年8 月14日
      凌晨0 時許，駕駛車牌號碼L3-1738 號自用小客車，行經
      嘉義縣新港鄉○○村○○道路時，經嘉義縣警察局民雄分
      局員警攔檢，查覺異議人酒後駕車之跡象，於同日0 時44
      分檢測後呼氣酒精濃度測試值為0.27mg /l ，有酒後駕車
      之違規事由並當場舉發，嗣經原處分機關認異議人有「汽
      車駕駛人酒精濃度超過規定標準（0.25-0.4）」之違規，
      而於99年8 月16日以嘉監裁字第裁70-L00000000號裁處罰
      鍰新臺幣19,500元（已於裁決日繳納），吊扣駕駛執照12
      個月並施以道安講習等情，有證號查詢汽車駕駛人資料、
      酒精濃度測試單（測量儀器M0JA0000000號）及呼氣酒精
      測試器檢定合格證書、嘉義縣警察局舉發違反道路交通管
      理事件通知單、及原處分機關前揭字號裁決書在卷可稽，
      其違反道路交通管理處罰條例第35條第1項第1款之規定，
      事實明確，堪予認定。
（二）惟異議人違規行為之時間係99年8 月14日，原處分機關於
      99年8 月16日裁決時，就吊扣駕駛執照之處分自應依94年
      12月14日修正，95年3 月1 日施行之道路交通管理處罰條
      例第68條規定裁處，而該條文於該次修正既將「吊扣」二
      字刪除，揆諸該時之法律規定及上揭說明意旨，原處分機
      關依法即僅能吊扣異議人違規時駕駛自用小客車之普通小
      型車駕駛執照，並無得吊扣異議人持有他級駕駛執照之依
      據，自不得因異議人未領有普通小型車駕駛執照，即吊扣
      其現領用之職業大貨車駕駛執照以代之，是原處分機關於
      作成吊扣駕駛執照處分時，應就行為人所應吊扣之駕駛執
      照種類明確指示，始符合依法行政原則；至現行實務上基
      於一人一照原則僅逐級核給汽車駕駛執照一張致異議人僅
      領有職業大貨車駕駛執照，而無較低級車類之普通小型車
      駕駛執照可供吊扣；此係源於道路交通安全規則關於「一
      照原則」之駕照管理問題，行政機關本應時時因應法令之
      變更，而精進其行政執行成效，要不能因執行困難或法規
      漏洞，即置立法修正通過之條文不予遵守適用，遽擴張解
      釋認應吊扣異議人之各級車類駕駛執照或即認此部分免罰
      ，從而本件異議人係駕駛自用小客車違規，所受之處分應
      為限制其駕駛普通小型車之權利，即吊扣其普通小型車駕
      駛執照。
（三）抑且，駕駛人雖僅持有一張職業大貨車駕駛執照，然該駕
      駛執照實包含多種其他等級種類車輛之駕駛資格，屬「多
      合一」之駕駛執照，係依道路交通安全規則第61條第1 項
      賦權規定係一處分內容同時賦多項利益（不同等級車輛駕
      駛資格）之授益處分，處分雖僅有一個，惟所授予之利益
      卻有多項，非不可分，是原處分機關於執行時，亦得在異
      議人繳送之職業大貨車駕駛執照上註明「吊扣普通小型車
      之駕駛執照」後發還，供其繼續持用，或以其他適當方式
      執行，以貫徹裁罰本旨。
（四）又本件測得異議人酒後酒精濃度為0.27mg /l ，有該酒精
      濃度測施單在卷可稽，而該測試器於99年1 月12日通過經
      濟部標準檢驗局檢定合格，有效期限為1 年，亦有該合格
      證書在卷可稽，是異議人辯稱經測試之酒精濃度為0.25mg
      /l，而有誤差云云，尚嫌無據。
七、綜上所述，異議人於上開時地酒後駕車，違反道路交通管理
    處罰條例第35條第1 項第1 款之事實明確，原處分機關依上
    開規定及違反道路交通管理事件統一裁罰基準表之規定，裁
    處罰鍰19,500元，並施以道安講習核無不法，異議人就此部
    分之異議為無理由，應予駁回。至原處分機關關於吊扣異議
    人駕駛執照12個月之處分，僅能吊扣異議人違規時駕駛自用
    小客車之普通小型車駕駛執照，不得吊扣異議人其他等級車
    類之駕駛執照，原處分機關逕為吊扣異議人之（全部）駕駛
    執照12個月，顯非適法，爰撤銷該部分之處分，改諭知如主
    文第2 項所示。
據上論斷，應依道路交通管理處罰條例第87條第2 項、道路交通
案件處理辦法第19條、第20條前段，裁定如主文。
中    華    民    國    99    年    10    月    5    日
                  交通法庭    法  官     梁淑美
上列正本證明與原本無異。
如不服本裁定，應於裁定送達後5日內向本院提出抗告狀（應附
繕本）。
中    華    民    國    99    年    10    月    5    日
                              書記官     林金福

司法院資訊處製作；財團法人民間司法改革基金會備份。
